福建金門地方法院民事判決　　　　　　　 99年度簡上字第5號
上　訴　人　洪成發
訴訟代理人　丁志達律師
複　代理人　方耀德律師
　　　　　　陳錫川律師
被上訴人　　財政部國有財產局台灣北區辦事處金馬分處
法定代理人　黃國卿
訴訟代理人　吳靜琪
上列當事人間請求確認土地所有權登記請求權不存在事件，上訴
人對本院金城簡易庭中華民國99年6月4日98年度城簡字第53號判
決不服，提起上訴，本院合議庭於99年12月23日言詞辯論終結，
判決如下：
    主  文
上訴駁回。
第二審訴訟費用由上訴人負擔。
    事實及理由
壹、程序部分：
一、按確認之訴非原告有即受確認判決之法律上利益者，不得提
    起。所謂即受確認判決之法律上利益，係指法律關係之存否
    不明確，原告主觀上認其在法律上之地位有不安之狀態存在
    ，且此種不安之狀態，能以確認判決將之除去者而言，若縱
    經法院判決確認，亦不能除去其不安之狀態者，即難認有受
    確認判決之法律上利益（最高法院52年台上字第1240號判例
    可資參照）。經查，被上訴人承辦國有財產之取得、保管、
    使用及處分事務，此為國有財產法第1條及第9條第2項所明
    定；而不屬於私有或地方所有之財產，除法律另有規定外，
    均應視為國有財產；凡不屬於私有或地方所有之財產，係指
    未經登記之不動產或未確定權屬為私有或地方所有之財產，
    國有財產法第2條第2項、同法施行細則第3條亦分別定有明
    文。本件系爭土地係未登錄之土地，如上訴人或他人未依法
    取得所有權，則應歸屬於國有，由被上訴人負責使用、處分
    。被上訴人既對國有財產之取得、保管、使用與處分有其法
    律上之地位，復對系爭土地是否為上訴人所有或上訴人可否
    主張時效取得有所爭議，其主觀上認其在法律上之地位有不
    安之狀態存在，則被上訴人於原審提起本件確認之訴，自有
    其請求確認之法律上利益。
二、又本件被上訴人於民國98年9月30日起訴，原起訴之被告洪
    合在99年2月15日死亡，關於本件系爭土地之所有權登記請
    求權經其全體繼承人協議由上訴人一人繼承取得，有洪合之
    死亡證明書、遺產分割協議書、繼承系統表及戶籍謄本在卷
    可稽（原審卷141至151頁），是上訴人於原審聲明承受訴訟
    ，自無不合，應予准許。
貳、實體方面：
一、被上訴人起訴主張：上訴人之被繼承人洪合於97年8月22日
    檢附土地四鄰證明書等文件，向金門縣地政局稱其自83年7
    月1日年起至申請日止，就坐落金門縣列嶼鄉○○段段208-9
    地號之未登記土地，以時效取得為由申請登記所有權，案經
    金門縣政府不動產糾紛調處委員會調處扣除水溝部分面積21
    .79平方公尺後，其餘684.94平方公尺之土地（下稱系爭土
    地）則准其所請，然其主張並非事實。又占有之土地如為自
    己所有，原所有權人或其繼承人應逕向地政機關為登記，而
    非依時效取得所有權。且系爭土地大部分為區域長期排水之
    天然溝渠，金門縣工務局併將原溝渠改建為RC溝渠，系爭土
    地具有不融通性，不適用民法時效取得之規定。依土地法第
    59條之規定，提起本件訴訟。聲明求為判決：請求確認被告
    就坐落金門縣列嶼鄉○○段208之9地號，面積684.94平方公
    尺之土地所有權登記請求權不存在。
二、原審被告洪合及上訴人則以：
（一）系爭土地係上訴人先祖所遺留，洪合自幼在其上耕作，占
      有使用至少7、80年以上，有鄰人洪水抄、洪莊清漢為證
      ，爾近因年紀及受傷而交與兒子使用，測量時現場有雜草
      係因當時為休耕期間，且本件在調處時調處委員亦認合理
      且時效完成始准予所請。
（二）洪合在系爭土地上種植之作物種類繁多，無從期待證人供
      述之作物一致不漏。洪莊清漢為50年出生之人，系爭土地
      有無在50年間遭軍方占用開闢戰備壕溝，非其所能見聞與
      記憶。洪合於97年間始發現祖遺之系爭土地，不能以60、
      83年時既知申請登記其他土地，即認本件申請不實。
（三）系爭土地在90年、95年間的航測照圖，可見系爭土地均有
      耕作現象，並非全然皆為林木。原審99年4月20日至系爭
      土地現場勘驗之情形，即以此認定欠缺占有使用事實，尚
      嫌率斷等語，資為抗辯。
三、原審為上訴人敗訴之判決，上訴人不服而提起上訴，上訴聲
    明：（一）原判決廢棄。（二）被上訴人在第一審之訴駁回
    。被上訴人答辯聲明：上訴駁回。
四、按當事人就其主張之爭點，經依民事訴訟法第270條第1項第
    3款規定即受命法官整理並協議簡化爭點達成協議者，應受
    其拘束，民事訴訟法第270條之1第3項本文定有明文。本件
    依同法第463條準用前開規定，於99年9月7日於準備程序時
    整理並協議簡化爭點（本院卷第25至26頁），經兩造同意達
    成協議如下：
（一）不爭執事項：
    1.上訴人之被繼承人洪合於97年8月22日檢附土地四鄰證明
      書等相關證明文件，向金門縣地政局主張自83年7月1日開
      始善意占有坐落金門縣烈嶼鄉○○段208-9地號之未登記
      土地（面積706.73平方公尺），以時效取得為由申請登記
      為該土地之所有權人。
    2.金門縣地政局就上該申請依法公告（公告期間：98年5月2
      1日至98年6月22日），被上訴人於公告期間內提出異議，
      金門縣政府不動產糾紛調處委員會於98年9月29日裁處「
      除扣除水溝部分不准所請外，餘對造人時效已完成准予所
      請」，即扣除水溝部分21.79平方公尺外，其餘即684.94
      平方公尺之土地，調處委員會准其所請。
    3.洪合於99年2月15日死亡，繼承人全體協議由上訴人一人
      單獨繼承系爭土地之所有權登記請求權，並由上訴人於原
      審承受本件訴訟。
（二）爭執事項：
    1.洪合有無占有系爭土地？占有之始是否為善意無過失且係
      和平、公然且繼續逾10年之占有而符合民法第770條時效
      取得之要件？
    2.系爭土地是否全部屬於公有公用物或公有公共用物具有不
      融通性，而不適用民法時效取得之規定？
五、經查，洪合就系爭土地並不符合民法第770條關於時效取得
    所有權登記請求權之要件
（一）按當事人主張有利於己之事實者，就其事實有舉證之責任
      ，民事訴訟法第277條本文定有明文。本件上訴人之被繼
      承人洪合依民法第770條規定，主張因時效取得系爭土地
      所有權登記請求權，須具備以所有之意思善意占有他人未
      登記之不動產逾10年。而所謂以所有之意思而占有，即係
      占有人以與所有人對於所有物支配相同之意思而支配不動
      產之占有，即自主占有而言；又所謂善意占有乃指占有人
      不知其無權利或未懷疑其無權利之事實而言，又善意占有
      依民法第941條固受推定，惟對無過失之事實則不受推定
      。是上訴人對於逾10年期間和平公然占有系爭土地，且其
      占有之始為無過失之事實應負舉證之責（最高法院81年度
      台上字第285號判決意旨可資參照）。
（二）上訴人無非以土地四鄰證明書及洪莊清漢、許寬、洪水抄
      在原審之供述、地政局的訪查記錄等（原審卷111頁）為
      洪合時效取得系爭土地登記請求權之依據，惟查：
    1.依系爭土地於90年、95年間的航空測照圖所顯示系爭土地
      之使用狀況（原審卷124、125頁），難認有種植作物之跡
      象；又金門縣地政局於97年7月10日至系爭土地現場勘查
      所製作之略圖內載表示「土地使用狀況：樹林、雜草、土
      溝、水泥溝」及系爭土地97年間第一次測量所檢附之相片
      （原審卷40至43、62頁），亦無上訴人所稱之耕作或耕作
      遺留之現象；復原審於99年4月20日至系爭土地勘驗結果
      及現場相片所示，系爭土地除特別標示為窪地、樹林、1
      棵龍眼樹（原審卷第159、168、169至173、191至193頁）
      者外，其餘部分均為雜草所覆蓋，已難認洪合自83至97年
      申請登記之期間有耕作占有使用之跡象。
    2.洪莊清漢雖於原審陳稱自幼（約民國5、60年時）即見洪
      合在系爭土地上耕作、90幾年間由他兒子及媳婦去種；洪
      水抄則稱地是他（洪合）的、在這邊種菜等（原審卷98、
      99、165頁），然參照前開航測照圖、金門縣地政局勘查
      略圖內容、相片及原審現場履勘之客觀現場狀態，均不符
      有所謂耕作之事實或曾有耕作之遺跡，又洪水抄自承腦筋
      不太清楚、記不起來，渠等供述自不足採。再許寬於原審
      僅稱「認為這塊地是洪合的機率比較高」、調處會對於系
      爭土地所有權僅為「書面審查」（原審卷108、109頁），
      是既未對土地所有權歸屬為實質之審查，所述機率較高亦
      無憑證供參，所述即尚難置信。至現場雖有龍眼樹1棵，
      被上訴人否認為洪合所種（原審卷111頁）外，縱得證明
      係洪合所栽種，亦難因此即認洪合有使用全部系爭土地。
    3.上訴人復未提出其他相關證據證明洪合自83至97年間有繼
      續占有使用系爭土地，其主張占有之客觀事實即無所憑。
（三）另以，縱然洪合確有逾10年期間占有系爭土地，如前所述
      ，上訴人對於洪合占有之始為無過失之事實，仍應負舉證
      之責。依上訴人於本院供稱系爭土地「是祖先留下來的、
      不清楚何時開始」、「洪合另有長兄、很早前在小金門務
      農」（見本院卷59、63頁），是以，洪合既知系爭土地為
      祖遺之土地，所有權應歸屬全體繼承人依繼承法則而取得
      共有，並非不知名「他人」未登記之土地，是其占有之始
      亦非無過失，而不符民法第770條時效取得之主觀要件。
（四）再者，洪合係以「資訊不明」為由，未能及時辦理申請登
      記（原審卷59頁），始於97年間以時效取得為由申請辦理
      系爭土地之所有權登記，亦有所疑。是以：
    1.洪合先後於42、62年、83年間分別以時效等原因取得坐落
      金門縣列嶼鄉○○段223、242、259-1、259-6及紅山測段
      1號與庵下測段184等地號土地（原審卷205至209、222 頁
      ），若系爭土地確為其祖遺財產或逾時效而能取得登記請
      求權，焉有不辦理繼承登記或同時一併為時效取得申請登
      記之理？
    2.縱或因上訴人所稱祖遺土地要辦理繼承登記有所困難，然
      上訴人亦曾於93年3月17日以時效取得為由申請登記為坐
      落金門縣烈嶼鄉○○段地號248-3地號土地之所有權人（
      上訴人稱係借名登記之情形亦同），況上訴人自承出生迄
      今均居住於烈嶼鄉，且陸續在79年擔任村長、83年擔任鄉
      民代表、87至99年間擔任縣議員等職務，對攸關當地居民
      權益之相關法令（金門馬祖東沙南沙地區安全及輔導條例
      等）均甚為瞭解，若系爭土地確為上訴人之祖遺土地，洪
      合亦占有使用系爭土地7、80年，又豈會在長期占有使用
      系爭土地的情況下，因資訊不明而疏漏未為登記，亦不合
      情理。
    3.又系爭土地鄰近即同段198地號之土地，係由洪全正於93
      年9月3日以時效取得登記該筆土地之所有權人（原審卷32
      、233頁），參酌上訴人供稱洪全正年約40餘歲、在列嶼
      鄉清潔隊工作、以前住臺灣等情，是以洪全正既在93年間
      即知得以時效取得他人未經登記之土地，斯時擔任民意代
      表之上訴人是難委為不知而未告知洪合。再系爭土地原為
      同段208地號土地之一部，208地號土地原由地政局代管至
      97年4月25日（原審卷59至62頁），而本件遲至97年4月17
      日即代管期間將屆至時始申請複丈系爭土地（原審卷61頁
      ），亦有可議之處。
六、從而，上訴人主張洪合就系爭土地已占有使用10年以上，占
    有之始為善意無過失，符合民法第770條時效取得所有權之
    規定，尚難憑上訴人所提之證據遽認已符合民法時效取得所
    有權之規定。至於系爭土地是否得適用時效取得之規定，因
    本件依卷內證據資料既無法證明洪合就系爭土地已符合民法
    時效取得所有權之規定，則就此爭點亦無庸再予以審酌。則
    被上訴人依土地法第59條規定，請求確認原審被告就系爭土
    地之所有權登記請求權不存在，為有理由，應予准許。原審
    為上訴人敗訴之判決即無不合。上訴意旨指摘原判決不當，
    求予廢棄改判，為無理由，應予駁回。
七、本件事證已臻明確，兩造其餘攻擊、防禦方法及未經援用之
    證據，經本院審酌後認對判決結果不生影響，爰不一一論列
    ，附此敘明。
八、據上論結，本件上訴為無理由，依民事訴訟法第449條第1項
    、第78條，判決如主文。
中    華    民    國    100    年    1    月     6    日
                  民事庭       審判長法  官  張珈禎
                                     法  官  王鴻均
                                     法  官  范坤棠
以上正本證明與原本無異。
本判決不得上訴。
                                     書記官  龔月雲
中    華    民    國   100    年    1     月    6     日